【裁判字號】    97,訴,5523
【裁判日期】    971029
【裁判案由】    侵權行為損害賠償
【裁判全文】
臺灣臺北地方法院民事判決              97年度訴字第5523號
原      告  丁○○
            乙○○
共      同
訴訟代理人  張瑞釗律師
被      告  丙○
訴訟代理人  甲○○
                      之3樓
上列當事人間請求侵權行為損害賠償事件，經本院於民國97年10
月15日言詞辯論終結，判決如下：
    主  文
被告應給付原告乙○○新臺幣柒拾陸萬陸仟柒佰伍拾元及自民國
九十七年九月二十起至清償日止，按週年利率百分之五計算之利
息。
原告丁○○之訴駁回。
訴訟費用由被告負擔二分之一，餘由原告丁○○負擔。
本判決於原告乙○○以新臺幣貳拾伍萬陸仟元為被告供擔保後，
得假執行。
原告丁○○假執行之聲請駁回。
    事實及理由
一、原告主張：兩造及其他兄弟八人，於民國76年7月26日在表
    兄陳乾之見證下，共同簽訂家產分析協議書，約定坐落臺北
    縣新店市○○段第259地號土地 (下稱259地號土地，重測前
    為同市○○○段十四張小段54地號），由被告取得所有權應
    有部分三分之一，餘三分之二由含被告在內之七兄弟連同長
    孫共八人均分，約定「依法得辦理過戶登記時，產權登記名
    義人（被告）應協同辦理，不得異議」，業經本院91年度重
    訴字第1654號、91年度重訴字第1836號、91年度重訴字第
    1864號等事件，判決確定被告應將上開259地號應有部分各
    九分之一中之十二分之一辦理所有權移轉登記與原告。嗣上
    開259地號土地所有權遭法院強制執行，並於93年10月25 日
    拍定由訴外人王淑花買受，嗣於93年11月8日辦妥所有權移
    轉登記為王淑花所有，致被告受有免除債務之利益，並使原
    告受有無法將上開259地號土地所有權辦理移轉為原告所有
    之損害，被告自應返還其所受之利益。被告出售上開259 地
    號土地所有權應有部分九分之一，拍賣價款計新臺幣（下同
    ）9,201,000元，是被告就該賣得價款自應給付原告各十二
    分之一，即各766,750元，爰依不當得利法律關係提起本訴
    等情，爰聲明求為命被告給付原告丁○○、乙○○各
    766,750元，及自起訴狀繕本送達翌日起至清償日止，按週
    年利率百分之五計算之利息；願供擔保請准宣告假執行。
二、被告則以：原告等人前對被告提起移轉土地所有權訴訟，被
    告雖有遭判決敗訴，但該判決並無理由。被告不知上開259
    地號土地出售之價格若干，是原告將該土地出售等語，資為
    抗辯。而聲明求為原告之訴駁回。
三、原告乙○○主張被告經確定判決，應移轉上開259地號土地
    所有權應有部分九分之一中之各十二分之一，詎被告履行前
    ，遭其債權人聲請強制執行，經本院以93年度執字第第8372
    號強制執行事件拍定，由王淑花以9,201,000元之價款買受
    登記為被告所有之九分之一應有部分，並已辦理所有權應有
    部分移轉登記之事實，有本院91年度重訴字第1147號確定證
    明書、台灣高等法院95年度重上更（二）字第187號判決、
    最高法院97年度台上字第701號判決、最高法院95年度台上
    字第2291號判決、台灣高等法院93年度重上更（一）字第
    154號判決、最高法院93年度台上字第2289號判決等件為證
    （見卷第115頁至第134頁），並與本院93年度執字第8372
    號執行卷宗相符，復為被告所不爭，堪信為真實。至原告主
    張被告應給付其上開不當得利，則為被告所否認，並以上開
    情詞置辯。經查：
（一）原告丁○○主張其前訴請被告應將上開259地號土地所有
      權應有部分各九分之一中之十二分之一辦理移轉登記與伊
      ，亦經判決勝訴確定部分。經查：原告丁○○前雖訴請被
      告應移轉上開259地號土地所有權應有部分，惟經本院91
      年度重訴字第1906號判決敗訴，原告丁○○提起上訴後復
      遭上訴駁回，原告丁○○再上訴最高法院，經最高法院95
      年度台上字第723號將原判決廢棄，發回台灣高等法院，
      原告丁○○於台灣高等法院95年度重上更（一）字第94
      號更審程序中，原上訴聲明：請求被告應將上開259地號
      土地及其他筆坐落台北縣新店市○○段255、256、260 、
      335（下稱255等四筆土地）共五筆地號土地所有權應有部
      分移轉登記為其所有，嗣減縮上訴聲明為被告應將上開
      255等四筆土地所有權應有部分移轉登記與原告丁○○。
      故原告丁○○上開請求被告移轉259地號土地所有權應有
      部分之訴，實質上已生撤回上訴之效力，嗣法院判命被告
      應將上開255等四筆土地所有權應有部分移轉登記與原告
      丁○○，該判決業經最高法院96年度台上字第2673號駁回
      上訴確定，有各該判決書可證（見卷第168頁至第197頁）
      ，原告丁○○既減縮上訴聲明，並未將第一審駁回其請求
      之上開259地號土地所有權應有部分移轉登記為其所有，
      列在其上訴聲明範圍，則原告此部分請求已遭駁回確定。
（二）按除別有規定外，確定之終局判決就經裁判之訴訟標的，
      有既判力，民事訴訟法第400條第1項定有明文。為訴訟
      標的之法律關係，於確定之終局判決中已經裁判者，就該
      法律關係即有既判力，當事人雖僅於新訴訟用作攻擊防禦
      方法，法院亦不得為反於確定判決意旨之裁判（最高法院
      30年上字第8號判例意旨參照）。訴訟標的之法律關係，
      於確定之終局判決中經裁判者，當事人之一造以該確定判
      決之結果為基礎，於新訴訟用作攻擊防禦方法時，他造應
      受其既判力之拘束，不得以該確定判決言詞辯論終結前，
      所提出或得提出而未提出之其他攻擊防禦方法為與該確定
      判決意旨相反之主張（最高法院42年台上字第1306號判例
      參照）。次按無法律上之原因而受利益，致他人受損害者
      ，應返還其利益，雖有法律上之原因，而其後已不存在者
      ，亦同，民法第179條定有明文。查被告依上開確定判決
      應將其所有上開259地號土地所有權應有部分九分之一中
      移轉十二分之一與原告乙○○，惟移轉前，已由法院依強
      制執行程序拍賣與他人，被告顯無法履行債務，並受有本
      非應其所得拍賣價款、並以該拍賣價款清償其自身債務之
      利益，原告乙○○主張被告無法律上之原因受有利益，並
      致原告乙○○受有損害，即屬有據。上開259地號土地所
      有權應有部分拍定價格為9,201,000元，已如前述，則被
      告對原告乙○○受有之不當得利計766,750元 (拍定價
      格9,201,000元×應移轉比例1/12=766,750元)，原告乙○
      ○依民法第179條規定請求被告給付766,750元，即屬可取
      。被告雖抗辯台灣高等法院95年度重上更（二）字第187
      號等判決為無理由等情，但依上開說明，被告既應受該確
      定判決既判力所拘束，自不得反於該確定判決之意旨再為
      爭執。
（三）原告丁○○主張被告應給付其不當得利部分，原告丁○○
      請求被告移轉上開259地號土地所有權應有部分之訴，既
      經判決駁回確定，原告丁○○自應受此判決既判力之拘束
      ，不得於本訴訟再主張被告應移轉上開259地號土地所有
      權應有部分，則原告丁○○主張被告返還其不能移轉上
      開259地號土地所有權應有部分、應返還其不當得利計
      766,750 元，即無可取。
四、綜上所述，原告乙○○依民法第179條規定，請求被告給付
    766,750 元，及自起訴狀繕本送達翌日即97年9月20日起至
    清償日止，按週年利率5%計算之利息，洵屬有據，應予准許
    。至原告丁○○依民法第179條規定所為之上開請求，即屬
    無據，應予駁回。
五、原告乙○○陳明願供擔保請准宣告假執行，經核無不合，爰
    酌定如主文第三項所示相當之擔保金額宣告之。原告丁○○
    之訴既經駁回，則其假執行之聲請即失所附麗，併駁回之。
六、據上論結，原告之訴為一部有理由，一部無理由，依民事訴
    訟法第79條、第390條第2項，判決如主文。
中    華    民    國    97    年    10    月    29   日
                  民事第三庭    法  官  黃書苑
以上正本係照原本作成
如對本判決上訴，須於判決送達後20日內向本院提出上訴狀
中    華    民    國    97    年    10    月    29    日
                                書記官  蔡月女


司法院資訊處製作；財團法人民間司法改革基金會備份。
